ACORDAO-COMPLETO-2427367

ACÓRDÃO 9767/2020 ATA 32/2020 - PRIMEIRA CÂMARA

VISTOS, relatados e discutidos estes autos de tomada de contas especial instaurada pelo Fundo Nacional de Desenvolvimento da Educação, em razão da não comprovação da regular aplicação dos recursos federais repassados ao município de Mascote/BA por meio do convênio 700121/2010 (Siconv) , que teve por objeto a construção de uma unidade escolar de educação infantil.
ACORDAM os ministros do Tribunal de Contas da União, reunidos em sessão da 1ª Câmara, ante as razões expostas pelo relator, em:
9.1 excluir da relação processual a responsabilidade do Sr. Washington Luiz da Silva Santana;
9.2. considerar revéis, para todos os efeitos, o Sr. Rosivaldo Ferreira da Silva e a empresa Conlaje Construtora Ltda., nos termos do art. 12, § 3º, da Lei 8.443/1992, dando-se prosseguimento ao processo;
9.3. julgar irregulares as contas do Sr. Rosivaldo Ferreira da Silva, com fundamento no art. 16, III, "a" e c", da Lei 8.443/1992, e condená-lo, solidariamente, com a empresa Conlaje Construtora Ltda. ao pagamento da quantia a seguir indicada, atualizada monetariamente e acrescida de juros de mora, calculados a partir da data especificada até a do efetivo recolhimento, fixando o prazo de 15 (quinze) dias, a contar da notificação, para que comprove, perante o Tribunal (art. 214, III, "a", do RI/TCU) , o recolhimento das dívidas aos cofres do Fundo Nacional de Desenvolvimento da Educação:
	VALOR ORIGINAL DO DÉBITO (r$) 
	DATA DA OCORRÊNCIA

	804.951,98
	11/7/2012

9.4. aplicar, individualmente, ao Sr. Rosivaldo Ferreira da Silva e à empresa Conlaje Construtora Ltda. a multa prevista no art. 57 da Lei 8.443/1992 c/c o art. 267 do RI/TCU, no valor de R$ 343.000,00 (trezentos e quarenta e três mil reais) , fixando o prazo de 15 (quinze) dias, a contar da notificação, para que comprovem, perante este Tribunal (art. 214, III, "a", do RI/TCU) , o recolhimento das dívidas aos cofres do Tesouro Nacional, atualizadas monetariamente desde a data do presente acórdão até a do efetivo recolhimento, se forem pagas após o vencimento, na forma da legislação em vigor;
9.5. autorizar, desde logo, nos termos do art. 28, II, da Lei 8.443/1992, a cobrança judicial das dívidas caso não atendida a notificação;
9.6. em cumprimento ao disposto no § 3º do art. 16 da Lei 8.443/1992, remeter cópia desta deliberação à Procuradoria da República no Estado da Bahia.

Tomada de contas especial em razão da não comprovação da regular aplicação dos recursos federais repassados por meio de convênio, que tinha por objeto a construção de uma unidade escolar de educação infantil no âmbito do Programa Nacional de Reestruturação e Aparelhagem da Rede Escolar Pública de Educação Infantil  Proinfância.

Primeira Câmara

Município de Mascote/BA.

3. Interessados/Responsáveis:
3.1. Interessado: Fundo Nacional de Desenvolvimento da Educação (FNDE).
3.2. Responsáveis: Rosivaldo Ferreira da Silva (XXX.922.055-XX); Conlaje Construtora Ltda. (09.263.668/0001-04).

13.1. Ministros presentes: Walton Alencar Rodrigues (Presidente), Benjamin Zymler e Bruno Dantas.
13.2. Ministro-Substituto convocado: Augusto Sherman Cavalcanti.
13.3. Ministro-Substituto presente: Weder de Oliveira (Relator).

WEDER DE OLIVEIRA

Trata-se de tomada de contas especial instaurada pelo Fundo Nacional de Desenvolvimento da Educação (FNDE) , em que foram responsabilizados, originalmente, os Srs. Rosivaldo Ferreira da Silva e Washington Luiz da Silva Santana, na condição de ex-prefeitos do município de Mascote/BA (respectivamente, gestões 2009-2012 e 2013-2016) , em razão da omissão no dever de prestar contas dos recursos repassados ao município por meio do convênio 700121/2010 (Siconv) , que tinha por objeto a construção de escola no âmbito do Programa Nacional de Reestruturação e Aparelhagem da Rede Escolar Pública de Educação Infantil - Proinfância.
Para contextualizar os fatos, reproduzo, com ajustes de forma, a instrução de mérito da Secretaria de Controle Externo de Tomada de Contas Especial (Secex-TCE) (peça 74) :
"HISTÓRICO
2.	Para a execução do Convênio 700.121/2010, o FNDE repassou à Prefeitura Municipal de Mascote/BA a importância de 946.231,40, conforme as seguintes Ordens Bancárias (peça 19) :
	ORDEM BANCÁRIA
	VALOR (R$) 
	DATA

	2010OB703398
	630.820,94
	1/7/2010

	2010OB702235
	315.410,46
	30/4/2012

3.	O motivo para a instauração desta Tomada de Contas Especial foi a omissão no dever legal de prestar contas referente ao Convênio 700.121/2010, cujo prazo encerrou-se em 16/1/2015 (peça 22, p. 1) , mas, até aquela data, não foi confirmado o envio da prestação de contas ao FNDE.
4.	Além disso, a Nota Técnica n° 09/2014-CGEST/DIGAP/FNDE/MEC (peça 12) indicou que, em 15/5/2013, a obra se encontrava paralisada e com apenas 40,03% de execução, tendo sido emitido, em 17/11/2016, o Parecer Técnico de Execução Física de Objeto Financiado (Conveniado/Pactuado) - infraestrutura (peça 15) , reprovando totalmente as contas do Convênio supra, com a impugnação total dos recursos, haja vista a obra encontrar-se inacabada. 
5.	Transcorrido o prazo assinalado para a prestação de contas sem que a mesma tivesse sido apresentada, o FNDE notificou os Srs. Rosivaldo Ferreira da Silva e Washington Luiz da Silva Santana mediante Ofícios n°s 845E e 846E/2015-SEAPC/COAPC/CGCAP/ DIFIN/FNDE, além do Ofício n° 590/2015-SEAPC/COAPC/CGCAP/DIFIN/FNDE, por eles recebidos em 20/8/2015 e 5/2/2015, respectivamente (peças 1 e 10) , mas eles não se manifestaram.
6.	Diante do não saneamento das irregularidades apontadas e da não devolução dos recursos, instaurou-se a Tomada de Contas Especial. No Relatório de Tomada de Contas Especial nº 281/2017-DIREC/COTCE/CGCAP/DIFIN-FNDE/MEC (peça 22) conclui-se que o prejuízo importaria no valor total dos recursos repassados, imputando-se a responsabilidade aos Srs. Rosivaldo Ferreira da Silva e Washington Luiz da Silva Santana, ex-prefeitos do município de Mascote/BA, gestões 2009-2012 e 2013-2016, respectivamente, em razão da omissão no dever de prestar contas dos recursos repassados pelo FNDE por conta do Convênio 700.121/2010.
7.	O Relatório de Auditoria nº 823/2017 da Controladoria Geral da União (peça 23) também chegou às mesmas conclusões. Após serem emitidos o Certificado de Auditoria, o Parecer do Dirigente e o Pronunciamento Ministerial (peças 24-26) , o processo foi remetido a esse Tribunal.
8.	Desse modo, a instrução presente na peça 28 considerou que deveria ser promovida a citação dos responsáveis, solidariamente, para que apresentassem alegações de defesa quanto à não comprovação da boa e regular aplicação dos recursos recebidos por intermédio do Convênio 700.121/2010, bem como para que se manifestassem quanto à omissão no dever de prestar contas do referido ajuste. 
9.	As citações foram realizadas por intermédio do Ofício Secex/MG 0119/2018, dirigido ao Sr. Rosivaldo Ferreira da Silva, e dos Ofícios SECEX/MG 0120/2018, 0121/2018 e 0122/18, ao Sr. Washington Luiz da Silva, todos datados de 17/1/2018, presentes nas peças 37, 36, 35 e 34. Apesar de ambos terem tomado ciência dos expedientes que lhes foram encaminhados, conforme atestam os avisos de recebimento datados de 1º/2/2018 (Rosivaldo) e 15/2/2018 (Washington) , presentes nas peças 40 e 48, eles não atenderam às citações e não se manifestaram quanto às irregularidades verificadas, tornando-se revéis, nos termos do art. 12, § 3º, da Lei 8.443/1992. 
10.	A despeito da aplicação da revelia, devem ser considerados, no entanto, os elementos já constantes dos autos, os quais podem, inclusive, levar a um juízo favorável ao responsável revel. 
11.	Assim, novos documentos foram anexados aos autos, posteriormente às citações, oriundos do FNDE (peças 43 a 46) , onde se verificou que o Sr. Washington Luiz da Silva Santana encaminhou àquela Autarquia, em 27/4/2013, o Ofício 50/2013 (peça 46, p. 19) , informando que, após o recebimento de documentos relativos ao Convênio 700121/2010, constatou indícios de irregularidade praticadas pelo ex-prefeito Rosivaldo Ferreira da Silva na construção do objeto do contrato. 
12.	Em seguida, ele contratou profissional técnico para realização de perícia na obra, a fim de verificar possíveis irregularidades na execução. Efetuado o estudo, o laudo foi conclusivo, no sentido de que houve desvios de recursos do Convênio para outras finalidades, tendo sido colhidas outras provas, pelas quais se pode constatar diversas transferências da conta exclusiva, destinada à movimentação de recursos do referido Convênio, para outras contas da Administração Municipal. De posse de toda a documentação foi ajuizada Ação de Improbidade Administrativa n° 918-43.2013.4.01.3311, na Vara da Justiça Federal de Itabuna-BA, contra o Sr. Rosivaldo Ferreira da Silva e a empresa contratada, Conlaje Construtora Ltda..
13.	Estão presentes nos autos documentos comprobatórios da devolução, ao FNDE, do saldo dos recursos não utilizados no Convênio, no valor de R$ 196.288,01 em 29/9/2015 (peça 46, p. 35-36) , o qual não deverá ser objeto de cobrança junto aos responsáveis.
14.	Os documentos presentes nos autos atestam que foram transferidos os seguintes valores à empresa Conlaje Construtora Ltda. - CNPJ 09.263.668/0001-04 (peça 44, p. 371) :
	Data da ocorrência
	Valor (R$) 

	4/8/2010
	149.225,07

	5/1/2011
	78.175,89

	3/3/2011
	73.087,02

	6/4/2011
	100.000,00

	7/4/2011
	6.225,22

	27/5/2011
	88.500,00

	10/6/2011
	69.000,00

	22/6/2011
	25.573,72

	8/7/2011
	40.765,06

	16/2/2012
	20.000,00

	10/7/2012
	36.400,00

	10/7/2012
	113.600,00

	11/7/2012
	4.400,00

	Total:
	804.951,98

15.	Entretanto, a perícia técnica, realizada em 28/1/2013 (peça 44, p. 307-330) , constatou, além de outras irregularidades, que somente foi executado o valor de R$ 375.334,10, equivalente ao percentual de 29,74% das obras pactuadas. Desta forma, ao verificar a impossibilidade da conclusão das obras com os recursos restantes, o prefeito sucessor suspendeu a sua continuidade, comunicou o fato ao FNDE e entrou com processo judicial contra o prefeito antecessor.
16.	Assim, verificou-se que a execução do objeto foi apenas parcial. Em geral, a responsabilização do gestor pela inexecução deve ser apenas pelo valor correspondente à fração não concretizada   do objeto; entretanto, quando o objeto é executado parcialmente e fora das especificações contidas no plano de trabalho, e sendo impossível seu aproveitamento futuro, deve o gestor ser responsabilizado pela totalidade dos recursos repassados.
17.	Considerando a ausência de recursos para complementação das obras, face o pagamento em montante superior ao valor das obras executadas, no caso em tela não se vislumbrou a possibilidade de aproveitamento do que foi executado para conclusão posterior do objeto avençado, não podendo ser extraídos daquilo que foi executado quaisquer dos benefícios almejados originalmente, havendo, portanto, completo desperdício de dinheiro público.
18.	A jurisprudência desta Corte tem reiterado esse entendimento de acordo com os Acórdão 2828/2015-TCU-Plenário, Rel. Bruno Dantas; 1.731/2015-TCU-1a Câmara, Rel. Bruno Dantas; 1.960/2015-TCU-1a Câmara, Rel. Walton Alencar Rodrigues; 3.324/2015-TCU-2a Câmara, Rel. Augusto Nardes; 7.148/2015-TCU-1ª Câmara, Rel. Walton Alencar Rodrigues e 2.158/2015-TCU-2ª Câmara, Rel.  Ana Arraes
19.	Verificou-se ainda que a empresa Conlaje Construtora Ltda. concorreu para a ocorrência do débito, uma vez que recebeu R$ 804.951,98 (conforme peça 44, p. 371) , e, no entanto, realizou obras no valor de apenas R$ 375.334,10, 
20.	Nesse sentido, a jurisprudência consolidada aponta que o TCU, quando do julgamento pela irregularidade das contas de determinado responsável, pode fixar, quanto ao débito apurado, a responsabilidade solidária de agente  privado  que  haja  concorrido  para o dano,  podendo  ainda  condená-lo ao pagamento da multa prevista no art. 57 da Lei 8.443/1992 (Acórdão 2262/2015-TCU-Plenário, Rel. Benjamin Zymler; 2.781/2015-TCU-1ª  Câmara, Rel. José Múcio Monteiro; 3.099/2015-TCU-1ª Câmara, Rel. José Múcio Monteiro, 3.433/2015-TCU-1ª Câmara, Rel. José Múcio Monteiro; 6.412/2015-TCU-2ª Câmara, Rel. Marcos Bemquerer;  8.670/2015-TCU-2ª Câmara, Rel. Ana Arraes e 8.922/2015-TCU-2ª Câmara, Rel. Marcos Bemquerer) .
21.	Dessa forma, ante as informações contidas nos autos, concluiu-se na última instrução, a cargo da SECEX/MG (peça 53) , pela necessidade de realização da citação do Sr. Rosivaldo Ferreira da Silva solidariamente com a empresa Conlaje Construtora Ltda. pela totalidade dos valores pagos a essa, como segue abaixo: 
a) citar o Sr. Rosivaldo Ferreira da Silva, CPF XXX.922.055-XX, ex-prefeito do município de Mascote/BA, solidariamente com a empresa Conlaje Construtora Ltda. CNPJ 09.263.668/0001-64, com fundamento nos arts. 10, § 1º, e 12, incisos I e II, da Lei 8.443/1992 c/c o art. 202, incisos I e II, do RI/TCU, para que, no prazo de 15 dias, apresentem alegações de defesa e/ou recolham aos cofres do Fundo Nacional de Desenvolvimento da Educação as quantas a seguir, atualizadas monetariamente a partir das respectivas datas até a data do efetivo recolhimento e abatendo-se valores acaso já satisfeitos, nos termos da legislação vigente, em razão da seguinte conduta: 
Conduta do Sr. Rosivaldo Ferreira da Silva: não comprovação da boa e regular aplicação dos recursos federais repassados ao município de Mascote/BA, por intermédio do convênio 700.121/2010, configurada pela inexecução injustificada de parte do objeto pactuado, com pagamento a empresa contratada de valor superior ao realizado, inviabilizando a continuidade e término da obra com os recursos disponibilizados.
Dispositivos infringidos: art. 37, caput c/c o art. 70, parágrafo único, da Constituição da República Federativa do Brasil, art. 145 do Decreto 93.872/1986, art. 22 da Instrução Normativa 1/1997 da Secretaria do Tesouro Nacional
Conduta da empresa Conlaje Construtora Ltda.: inexecução injustificada de parte do objeto pactuado, contratado com o município de 	Mascote/BA, com recebimento de valor superior ao realizado, inviabilizando a continuidade e término da obra com os recursos disponibilizados.
Dispositivos infringidos: arts. 37, caput, da Constituição da República Federativa do Brasil e arts. 66 e 70 da Lei 8.666.
	DATA DA OCORRÊNCIA
	VALOR

	4/8/2010
	149.225,07

	5/1/2011
	78.175,89

	3/3/2011
	73.087,02

	6/4/2011
	100.000,00

	7/4/2011
	6.225,22

	27/5/2011
	88.500,00

	10/6/2011
	69.000,00

	22/6/2011
	25.573,72

	8/7/2011
	40.765,06

	16/2/2012
	20.000,00

	10/7/2012
	36.400,00

	10/7/2012
	113.600,00

	11/7/2012
	4.400,00

	TOTAL
	804.951,98

Valor atualizado até 16/3/2018: R$ 1.213.011,98 (peça 52) .
b) informar aos responsáveis que, caso venham a ser condenados pelo Tribunal, o débito ora apurado será acrescido de juros de mora, desde as datas da ocorrência até a data do recolhimento, nos termos do § 1º do art. 202 do RI/TCU. 
c) esclarecer aos responsáveis, em obediência ao art. 12, inciso VI, da Resolução-TCU 170/2004, que o recolhimento tempestivo do débito somente saneará o processo caso seja reconhecida a sua boa-fé e não se constate outra irregularidade nas contas.
 d) esclarecer aos responsáveis, em obediência ao art. 12, inciso VII, da Resolução-TCU 170/2004, que o não atendimento à citação implicará revelia, para todos os efeitos, dando-se prosseguimento ao processo.
22.	Em cumprimento ao pronunciamento daquela Unidade (peça 54) , foi promovida a citação solidária de ambos, nos moldes adiante: 
	Ofício
	Data de Recebimento do Ofício
	Nome do Recebedor do Ofício
	Observação
	Fim do Prazo para Defesa

	796/2018-SECEX/MG (peça 55) , de 9/4/2018, à Conlaje Construtora Ltda.
			Ofício devolvido como '"número inexistente'" (peça 58) , apesar de enviado ao endereço da base da Receita Federal (peças 60 e 62) 
	
	797/2018-SECEX-MG (peça 56) , de 9/4/2018, ao Sr. Rosivaldo Ferreira da Silva
	19/4/2018, conforme AR de peça 59
	Josiel Silva Santos
	Ofício entregue no endereço da base da Receita Federal (peça 30) 
	7/5/2018

	1170/2018-SECEX/MG (peça 63) , de 21/5/2018, à Conlaje Construtora Ltda., no endereço da sua representante legal.
	4/6/2018, conforme AR de peça 66
	Guilherme
	Ofício entregue no endereço da base da Receita Federal (peça 61) 
	20/6/2018

	Edital 53/2019-SECEX-TCE, de 21/5/2019 (peça 71) à Conlaje Construtora Ltda.
			Edital publicado no DOU de 9/10/2019 (peça 72) 
	
22.	Transcorrido o prazo regimental, tanto o Sr. Rosivaldo Ferreira da Silva quanto a empresa Conlaje Construtora Ltda. permaneceram silentes, devendo ser considerados revéis, nos termos do art. 12, § 3º, da Lei 8.443/1992.
EXAME TÉCNICO
Da validade das notificações
23.	Preliminarmente, cumpre tecer breves considerações sobre a forma como são realizadas as comunicações processuais no TCU. A esse respeito, destacam-se o art. 179, do Regimento Interno do TCU (Resolução 155, de 4/12/2002) e o art. 4º, inciso III, § 1º, da Resolução TCU 170, de 30 de junho de 2004, in verbis:
Art. 179. A citação, a audiência ou a notificação, bem como a comunicação de diligência, farse-ão:
I - mediante ciência da parte, efetivada por servidor designado, por meio eletrônico, fac-símile, telegrama ou qualquer outra forma, desde que fique confirmada inequivocamente a entrega da comunicação ao destinatário;
II - mediante carta registrada, com aviso de recebimento que comprove a entrega no endereço do destinatário;
III - por edital publicado no Diário Oficial da União, quando o seu destinatário não for localizado
 (...) 
Art. 3º As comunicações serão dirigidas ao responsável, ou ao interessado, ou ao dirigente de órgão ou entidade, ou ao representante legal ou ao procurador constituído nos autos, com poderes expressos no mandato para esse fim, por meio de:
I - correio eletrônico, fac-símile ou telegrama;
II - servidor designado;
III - carta registrada, com aviso de recebimento;
IV - edital publicado no Diário Oficial da União, quando o seu destinatário não for localizado, nas hipóteses em que seja necessário o exercício de defesa.
Art. 4º. Consideram-se entregues as comunicações:
I - efetivadas conforme disposto nos incisos I e II do artigo anterior, mediante confirmação da ciência do destinatário;
II - realizadas na forma prevista no inciso III do artigo anterior, com o retorno do aviso de recebimento, entregue comprovadamente no endereço do destinatário;
III - na data de publicação do edital no Diário Oficial da União, quando realizadas na forma prevista no inciso IV do artigo anterior.
§ 1º O endereço do destinatário deverá ser previamente confirmado mediante consulta aos sistemas disponíveis ao Tribunal ou a outros meios de informação, a qual deverá ser juntada ao respectivo processo.
 (...) 
24.	Portanto, temos que a validade da citação via postal não depende de que o aviso de recebimento seja assinado pelo próprio destinatário da comunicação, o que dispensa, no caso em tela, a entrega do AR em 'mãos próprias'. A exigência da norma é no sentido de o Tribunal verificar se a correspondência foi entregue no endereço correto, residindo aqui a necessidade de certeza inequívoca. 
25.	Não é outra a orientação da jurisprudência do TCU, conforme se verifica dos julgados a seguir transcritos:
São válidas as comunicações processuais entregues, mediante carta registrada, no endereço correto do responsável, não havendo necessidade de que o recebimento seja feito por ele próprio (Acórdão 3648/2013-TCU-Segunda Câmara, Relator Ministro JOSÉ JORGE) ;
É prescindível a entrega pessoal das comunicações pelo TCU, razão pela qual não há necessidade de que o aviso de recebimento seja assinado pelo próprio destinatário. Entregandose a correspondência no endereço correto do destinatário, presume-se o recebimento da citação. (Acórdão 1019/2008-TCU-Plenário, Relator Ministro BENJAMIN ZYMLER) ;
As comunicações do TCU, inclusive as citações, deverão ser realizadas mediante Aviso de Recebimento - AR, via Empresa Brasileira de Correios e Telégrafos, bastando para sua validade que se demonstre que a correspondência foi entregue no endereço correto. (Acórdão 1526/2007-TCU-Plenário, Relator Ministro AROLDO CEDRAZ) .
26.	A validade do critério de comunicação processual do TCU foi referendada pelo Supremo Tribunal Federal, nos termos do julgamento do MS-AGR 25.816/DF, por meio do qual se afirmou a desnecessidade da ciência pessoal do interessado, entendendo-se suficiente a comprovação da entrega do 'AR' no endereço do destinatário:
EMENTA: AGRAVO REGIMENTAL. MANDADO DE SEGURANÇA. DESNECESSIDADE DE INTIMAÇÃO PESSOAL DAS DECISÕES DO TRIBUNAL DE CONTAS DA UNIÃO. ART. 179 DO REGIMENTO INTERNO DO TCU. INTIMAÇÃO DO ATO IMPUGNADO POR CARTA REGISTRADA, INICIADO O PRAZO DO ART. 18 DA LEI nº 1.533/51 DA DATA CONSTANTE DO AVISO DE RECEBIMENTO. DECADÊNCIA RECONHECIDA. AGRAVO IMPROVIDO.
O envio de carta registrada com aviso de recebimento está expressamente enumerado entre os meios de comunicação de que dispõe o Tribunal de Contas da União para proceder às suas intimações.
O inciso II do art. 179 do Regimento Interno do TCU é claro ao exigir apenas a comprovação da entrega no endereço do destinatário, bastando o aviso de recebimento simples.
27.	No caso vertente, os ofícios de citação dos responsáveis foram encaminhados aos endereços constantes da base de dados CPF da Receita Federal e dos sistemas corporativos do TCU (peças 30 e 60-62) , e a entrega dos ofícios nesses endereço ficou comprovada (peças 59 e 66) , tendo havido ainda, com relação à empresa Conlaje Construtora Ltda., a publicação do Edital 53/2019-SECEX-TCE, de 21/5/2019, no DOU de 9/10/2019 (peças 71-72) .
27.1	A propósito, convém reproduzir os termos do despacho de peça 70, por meio do qual são apresentadas as justificativas para a citação editalícia da contratada, in verbis:	
1. Trata-se da citação determinada à pessoa jurídica Conlaje Construtora Ltda. (CNPJ 09.263.668/0001-04) . 
2. Ante o insucesso na primeira tentativa de comunicação à empresa no endereço registrado na base de dados da Receita Federal (Ofício 796/2018, peças 55 e 58) , a unidade técnica originária promoveu pesquisa de endereços alternativos (peça 60) e expediu novas citações ao endereço da empresa e de seu representante legal - conforme orienta o MMC 10/2018-Segecex -, a primeira devolvida pelos Correios (peças 64 e 69) e a segunda entregue com sucesso (peças 63 e 66) . No entanto, consoante a norma mencionada, não havendo o comparecimento espontâneo do representante legal, nos termos do art. 179, §4º, do RI/TCU, a unidade técnica deve utilizar o edital para efetivar a comunicação à pessoa jurídica, em homenagem ao princípio do contraditório e da ampla defesa. 
3. Por essa razão, indico os presentes autos às comunicações, a fim de que a empresa Conlaje Construtora Ltda. (CNPJ 09.263.668/0001-04) seja citada por meio de edital. 
28.	Apesar de regularmente citados, os responsáveis deixaram transcorrer in albis o prazo regimental que lhes foi concedido para apresentar alegações de defesa e/ou efetuar o recolhimento do débito, motivo pelo qual se impõe o reconhecimento da revelia de que trata o art. 12, § 3º, da Lei 8.443/1992.
29.	Deve-se observar que, nos processos do TCU, a revelia não implica a presunção de que sejam verdadeiras todas as imputações levantadas contra os responsáveis, diferentemente do que ocorre no processo civil, em que o não comparecimento do réu aos autos leva à presunção da verdade dos fatos narrados pelo autor. Dessa forma, a avaliação da responsabilidade do agente não pode prescindir da prova existente no processo ou para ela carreada.
30.	Assim, independentemente da revelia, a avaliação da responsabilidade do agente nos processos desta Corte não prescinde dos elementos existentes nos autos ou para ele carreados, uma vez que são regidos pelo princípio da verdade material (Acórdão 163/2015-TCU-Segunda Câmara, Relator Ministro ANDRÉ DE CARVALHO; 2.685/2015 - TCU - 2ª Câmara, Relator Ministro RAIMUNDO CARREIRO; 2.801/2015 - TCU - 1ª Câmara, Relator Ministro WALTON ALENCAR RODRIGUES; 4.340/2015 - TCU - 1ª Câmara, Relator Ministro WEDER DE OLIVEIRA e 5.537/2015 - TCU - 1ª Câmara, Relator Ministro WEDER DE OLIVEIRA) . 
31.	Entretanto, cabe destacar que, nas fases anteriores desta TCE, um dos responsáveis, Sr. Rosivaldo Ferreira da Silva, também não se manifestou quanto às irregularidades que lhes foram imputadas, mantendo-se omisso, conforme registrado no Relatório de Tomada de Contas Especial nº 281/2017-DIREC/COTCE/CGCAP/DIFIN-FNDE/MEC (peça 22) . No que se refere à empresa responsabilizada, não fez parte dos autos na fase interna da TCE.
32.	Adicionalmente, as irregularidades imputadas aos responsáveis estão claramente demonstradas nos autos, não sendo possível, nesta fase processual, o aproveitamento de qualquer análise de elementos em defesa do Sr. Rosivaldo Ferreira da Silva ou da Conlaje Construtora Ltda. 
33.	Da análise da pretensão punitiva
34.	A prescrição da pretensão punitiva do TCU, conforme Acórdão 1441/2016-TCU-Plenário, que uniformizou a jurisprudência acerca dessa questão, subordina-se ao prazo geral de prescrição indicado no art. 205 do Código Civil, que é de 10 (dez) anos, contado da data de ocorrência da irregularidade sancionada, a teor do art. 189 do Código Civil, sendo este prazo interrompido pelo ato que ordenar a citação, a audiência ou a oitiva do responsável. Conforme o mesmo Acórdão, a ocorrência desta espécie de prescrição será aferida, independentemente de alegação da parte, em cada processo no qual haja intenção de aplicação das sanções previstas na Lei 8.443/1992.
35.	Considerando que o ato imputado foi a não comprovação da boa e regular aplicação dos recursos federais repassados ao município de Mascote/BA por força do Convênio 700.121/2010, ante a inexecução injustificada de parte do objeto pactuado, com pagamento à empresa contratada de valor superior ao realizado, inviabilizando a continuidade e término da obra com os recursos disponibilizados, o início da contagem do prazo prescricional deverá coincidir com a data do último pagamento realizado, que, no presente caso, ocorreu em 11/7/2012. Sendo assim, em razão de não ter transcorrido mais de 10 anos entre esta data e a data do ato que ordenou a citação (22/3/2018 - peça 54) , constata-se que não ocorreu a prescrição da pretensão punitiva.
36.	Em se tratando de processo em que a parte interessada não se manifestou acerca das irregularidades imputadas, não há elementos para que se possa efetivamente aferir e reconhecer a ocorrência de boa-fé na conduta do responsável, podendo este Tribunal, desde logo, proferir o julgamento de mérito pela irregularidade das contas, conforme nos termos dos §§ 2º e 6º do art. 202 do Regimento Interno do TCU (Acórdão 2064/2011-TCU-Primeira Câmara, Relator Ministro Ubiratan Aguiar; Acórdão 6182/2011-TCU-Primeira Câmara, Relator Ministro-Substituto Weder de Oliveira; Acórdão 4072/2010-TCU-Primeira Câmara, Relator Ministro Valmir Campelo; Acórdão 1189/2009-TCU-Primeira Câmara, Relator Ministro-Substituto Marcos Bemquerer; Acórdão 731/2008-TCU-Plenário, Relator Ministro Aroldo Cedraz) . 
37. 	Dessa forma, os responsáveis devem ser considerados revéis, nos termos do art. 12, §3º, da Lei 8.443/1992, devendo suas contas serem julgadas irregulares, condenando-os ao débito apurado e aplicando-lhes a multa prevista no art. 57 da Lei 8.443/1992.
CONCLUSÃO
38.	A partir dos elementos constantes dos autos, foi possível verificar que os Srs. Rosivaldo Ferreira da Silva e Washington Luiz da Silva Santana, ex-prefeitos do município de Mascote/BA, gestões 2009-2012 e 2013-2016, respectivamente, eram as pessoas responsáveis pela gestão, execução e prestação de contas dos recursos federais repassados por conta do Convênio 700.121/2010, que tinha por objeto 'a construção de escola, no âmbito do Programa Nacional de Reestruturação e Aparelhagem da Rede Escolar Pública de Educação Infantil - PROINFÂNCIA'.
39.	Por outro lado, os Srs. Rosivaldo Ferreira da Silva e Washington Luiz da Silva Santana não tomaram as medidas necessárias para a comprovação do regular uso dos valores públicos, sendo, portanto, responsabilizados pelo prejuízo apurado nesta Tomada de Contas Especial. 
40.	Regularmente notificados, não atenderam às comunicações que lhes foram dirigidas e não se manifestaram quanto às irregularidades verificadas, tornando-se revéis, nos termos do art. 12, § 3º, da Lei 8.443/1992.
41.	Entretanto, novos elementos juntados aos autos evidenciaram que o Sr. Washington Luiz da Silva Santana constatou indícios de irregularidade praticadas pelo ex-prefeito Rosivaldo Ferreira da Silva e pela empresa contratada, Conlaje Construtora Ltda., na construção da escola, tendo em vista que só foi executado o equivalente ao percentual de 29,74% das obras pactuadas. Assim, ao verificar a impossibilidade da conclusão das obras com os recursos remanescentes, ele suspendeu a sua continuidade, comunicou o fato ao FNDE e entrou com processo judicial contra o prefeito antecessor.
42.	Promovida a citação do Sr. Rosivaldo Ferreira da Silva e da Conlaje Construtora Ltda., conforme instrução da Secex/MG, eles não atenderam às citações e não se manifestaram quanto às irregularidades verificadas, tornando-se revéis, nos termos do disposto no art. 12, § 3º, da Lei 8.443/1992.
43.	Diante da revelia dos responsáveis e inexistindo nos autos elementos que permitam concluir pela ocorrência de boa-fé ou de outros excludentes de culpabilidade em suas condutas, propõe-se que suas contas sejam julgadas irregulares, e que o Sr. Rosivaldo Ferreira da Silva e a empresa Conlaje Construtora Ltda. sejam condenados em débito, aplicando-lhes ainda a multa prevista no art. 57 da Lei nº 8.443/1992.
PROPOSTA DE ENCAMINHAMENTO:
44.	Diante do exposto, submetem-se os presentes autos à consideração superior, propondo-se: 
a)	excluir a responsabilidade do Sr. Washington Luiz da Silva Santana (CPF XXX.783.495-XX) , Prefeito Municipal de Mascote/BA na gestão 2013/2016;
b)	considerar revéis, para todos os efeitos, o Sr. Rosivaldo Ferreira da Silva (CPF XXX.922.055-XX) , Prefeito Municipal de Mascote/BA na gestão 2009/2012, e a empresa Conlaje Construtora Ltda. (CNPJ 09.263.668/0001-64) , dando-se prosseguimento ao processo, com fundamento no art. 12, § 3º da Lei nº 8.443/1992;
c)	julgar irregulares, nos termos arts. 1º, inciso I, 16, inciso III, alínea 'c', da Lei 8.443/1992 c/c os arts. 19 e 23, inciso III, da mesma Lei, e com os arts. 1º, inciso I, 209, III, 210 e 214, inciso III, do Regimento Interno, as contas do Sr. Rosivaldo Ferreira da Silva (CPF XXX.922.055-XX) e da empresa Conlaje Construtora Ltda. (CNPJ 09.263.668/0001-64) , condenando-os, solidariamente, ao pagamento das quantias a seguir especificadas, atualizadas monetariamente e acrescidas dos juros de mora, calculados a partir das datas discriminadas até a efetiva quitação do débito, fixando-lhes o prazo de 15 (quinze) dias para que comprovem, perante o Tribunal, o recolhimento das referidas quantia aos cofres do Fundo Nacional de Desenvolvimento da Educação - FNDE, nos termos do art. 23, inciso III, alínea 'a', da citada Lei c/c o art. 214, inciso III, alínea 'a', do Regimento Interno;
	DATA DA OCORRÊNCIA
	VALOR

	4/8/2010
	149.225,07

	5/1/2011
	78.175,89

	3/3/2011
	73.087,02

	6/4/2011
	100.000,00

	7/4/2011
	6.225,22

	27/5/2011
	88.500,00

	10/6/2011
	69.000,00

	22/6/2011
	25.573,72

	8/7/2011
	40.765,06

	16/2/2012
	20.000,00

	10/7/2012
	36.400,00

	10/7/2012
	113.600,00

	11/7/2012
	4.400,00

	TOTAL:
	804.951,98

d) 	aplicar ao Sr. Rosivaldo Ferreira da Silva (CPF XXX.922.055-XX) e à empresa Conlaje Construtora Ltda. (CNPJ 09.263.668/0001-64) a multa referida no art. 57 da Lei nº 8.443, de 1992, fixando-lhes o prazo de 15 (quinze) dias, a partir da notificação, para que comprovem, perante o Tribunal, seu recolhimento aos cofres do Tesouro Nacional, atualizada monetariamente desde a data deste acórdão até a data do efetivo pagamento;
e)	autorizar, desde logo, a cobrança judicial das dívidas, nos termos do art. 28, inciso II, da Lei 8.443/1992, caso não atendida a notificação;
f)	autorizar também, desde logo, se requerido, com fundamento no art. 26, da citada Lei 8.443/1992, c/c o art. 217, do RI/TCU, parcelamento da dívida em até 36 (trinta e seis) parcelas, incidindo sobre cada parcela, corrigida monetariamente, os correspondentes legais, fixando-lhe o prazo de quinze dias, a contar do recebimento da notificação, para comprovar perante o Tribunal o recolhimento da primeira parcela, e de trinta dias, a contar da parcela anterior, para comprovar os recolhimentos das demais parcelas, devendo incidir sobre cada valor mensal, atualizado monetariamente, os juros de mora devidos, no caso do débito, na forma prevista na legislação em vigor, alertando a responsável de que a falta de comprovação do recolhimento de qualquer parcela implicará o vencimento antecipado do saldo devedor, nos termos do art. 26, parágrafo único, da Lei 8.443/1992, c/c o art. 217, §2º, do Regimento Interno do Tribunal;
g)	enviar cópia do Acórdão a ser prolatado, bem como do Relatório e do Voto que o fundamentarem à Procuradoria da República na Bahia, nos termos do § 3º do art. 16 da Lei 8.443/1992 c/c o § 7º do art. 209 do Regimento Interno do TCU, para adoção das medidas cabíveis, informando-lhe que o inteiro teor da deliberação pode ser consultado no endereço www.tcu.gov.br/acordaos;
h)	encaminhar cópia do Acórdão que vier a ser proferido ao Fundo Nacional de Desenvolvimento da Educação - FNDE, e aos responsáveis, para ciência, informando que a presente deliberação, acompanhada do Relatório e do Voto que a fundamenta, está disponível para a consulta no endereço www.tcu.gov.br/acordaos, além de esclarecer que, caso requerido, o TCU poderá fornecer sem custos as correspondentes cópias, de forma impressa."
O Ministério Público junto a este Tribunal (MP/TCU) , representado pelo subprocurador Paulo Soares Bugarin, manifestou concordância com as propostas de mérito da unidade instrutiva, consoante a parte dispositiva do parecer à peça 77, reproduzida a seguir:
"9.	Considero adequadas as análises efetuadas pela unidade técnica. O dano consubstanciado pela execução da obra inacabada e inaproveitável recai sob a responsabilidade do ex-prefeito gestor do convênio e da construtora que realizou serviços em desacordo com o projeto e as especificações técnicas requeridas. Não elidida a irregularidade, cumpre julgar irregulares as contas desses responsáveis, impondo-lhes a obrigação de ressarcimento do erário e a sanção aplicável. "
É o relatório.

não há.

Subprocurador-Geral Paulo Soares Bugarin.

TOMADA DE CONTAS ESPECIAL. FNDE. CONVÊNIO. ESCOLA PROINFÂNCIA. OMISSÃO DA PRESTAÇÃO DE CONTAS. OBRAS/SERVIÇOS INACABADOS. IMPOSSIBILIDADE DE RETOMADA DA PARTE EXECUTADA. JUSTIFICATIVAS, SOLICITAÇÃO DE TCE E ADOÇÃO DE MEDIDAS DE RESGUARDO DO PATRIMÔNIO PÚBLICO PELO SUCESSOR (ART. 26-A, §§ 6º, 7º E 8º DA LEI 10.522/2002). CITAÇÃO DO GESTOR SIGNATÁRIO E DA EMPRESA CONTRATADA. REVELIA. CONTAS IRREGULARES. DÉBITO. MULTA. COMUNICAÇÕES.

TOMADA DE CONTAS ESPECIAL (TCE)

Secretaria de Controle Externo de Tomada de Contas Especial (Secex-TCE).

Trata-se de tomada de contas especial instaurada pelo Fundo Nacional de Desenvolvimento da Educação (FNDE) em que foram responsabilizados, originalmente, os Srs. Rosivaldo Ferreira da Silva e Washington Luiz da Silva Santana, na condição de ex-prefeitos do município de Mascote/BA (respectivamente, gestões 2009-2012 e 2013-2016) , em razão da omissão no dever de prestar contas da aplicação dos recursos repassados ao referido município por meio do convênio 700121/2010 (Siconv) , que teve por objeto a construção de uma unidade escolar de educação infantil no âmbito do Programa Nacional de Reestruturação e Aparelhagem da Rede Escolar Pública de Educação Infantil - Proinfância.
Para execução do plano de trabalho, o concedente transferiu, em 1º/7/2010, o valor de 630.820,94 e, em 30/4/2012, R$ 315.410,46[footnoteRef:2], e a contrapartida do convenente foi estabelecida em R$ 12.743,86. A vigência do ajuste incidiu no período de 29/6/2010 a 11/8/2014 e o prazo para a prestação de contas findou em 16/1/2015[footnoteRef:3]. [2:  Peça 19.]  [3:  Peça 22, p. 1.] 
Em nota técnica, de 2014, o FNDE[footnoteRef:4] indicou que, em 15/5/2013, a obra se encontrava paralisada e com apenas 40,03% de execução. Em 17/11/2016, o concedente emitiu o parecer técnico de execução física de objeto, reprovando as contas do ajuste, com a impugnação total dos recursos, haja vista a obra encontrar-se inacabada[footnoteRef:5].  [4:  Peça 12.]  [5:  Peça 15.] 
Transcorrido o prazo para a prestação de contas sem que tivesse sido apresentada, o FNDE notificou os Srs. Rosivaldo Ferreira da Silva e Washington Luiz da Silva Santana[footnoteRef:6], que não se manifestaram, sendo tomadas as contas pela presente TCE. [6:  Peças 1 e 10.] 
O tomador de contas especial quantificou o dano pelo total dos recursos federais transferidos e imputou responsabilidade aos Srs. Rosivaldo Ferreira da Silva e Washington Luiz da Silva Santana[footnoteRef:7]. [7:  Peça 22.] 
A Controladoria-Geral da União e o ministro supervisor emitiram os correspondentes parecer e pronunciamento, concordando com as conclusões do relatório do tomador de contas especial[footnoteRef:8]. [8:  Peças 23 a 26.] 
Neste Tribunal, inicialmente, a Secretaria de Controle Externo de Tomada de Contas Especial (Secex-TCE) promoveu as citações dos mesmos responsáveis indicados pelo FNDE, em razão da não comprovação da boa e regular aplicação dos recursos federais recebidos por meio do convênio e quanto à omissão no dever de prestar contas.[footnoteRef:9] [9:  Peças 28, 34 a 37, 40 e 48.] 
Não houve resposta às citações. Todavia, novos elementos foram juntados aos autos pelo FNDE[footnoteRef:10].  [10:  Peças 43 a 46.] 
O Sr. Washington Luiz da Silva Santana informou ao concedente que, após verificar na prefeitura os documentos relativos ao convênio 700121/2010, constatou indícios de irregularidades praticadas pelo seu antecessor na execução da escola. Noticiou que houve desvio de finalidade, pois foram transferidos recursos da conta do ajuste para outras contas da administração municipal. 
Informou que foram transferidos à empresa Conlaje Construtora Ltda. R$ 804.951,98. Contudo, parecer técnico de 28/1/2013 atestou que somente foram executados R$ 29,74% das obras pactuadas. Assim, diante da impossibilidade da conclusão das obras com os recursos restantes, restituiu o saldo de R$ 196.288,01, comunicou o fato ao FNDE e ajuizou ação de improbidade administrativa na Vara da Justiça Federal de Itabuna/BA, contra o Sr. Rosivaldo Ferreira da Silva e empresa contratada - Conjale Construtora Ltda. (processo 918-43.2013.4.01.3311) .
Diante disso, a Secex-TCE concluiu[footnoteRef:11]: [11:  Nota técnica 9/2014-CGEST/DIGAP/FNDE/MEC, peça 74.] 
" (...) 
17. Considerando a ausência de recursos para complementação das obras, face o pagamento em montante superior ao valor das obras executadas, no caso em tela não se vislumbrou a possibilidade de aproveitamento do que foi executado para conclusão posterior do objeto avençado, não podendo ser extraídos daquilo que foi executado quaisquer dos benefícios almejados originalmente, havendo, portanto, completo desperdício de dinheiro público.
18. (...) 
19.	Verificou-se ainda que a empresa Conlaje Construtora Ltda. concorreu para a ocorrência do débito, uma vez que recebeu R$ 804.951,98 (conforme peça 44, p. 371) , e, no entanto, realizou obras no valor de apenas R$ 375.334,10." 
Sendo assim, realizou novas citações, dessa vez, do Sr. Rosivaldo Ferreira da Silva em solidariedade com a firma Conlaje Construtora Ltda., em decorrência da não comprovação da boa e regular aplicação dos recursos federais repassados pelo convênio e pela inexecução injustificada de parte do objeto ajustado, com pagamento à empresa contratada de valor superior ao realizado, inviabilizando a continuidade e término da escola com os valores disponíveis.
Novamente, os responsáveis não se manifestaram. Desse modo, a unidade instrutiva propõe, no essencial, excluir a responsabilidade do Sr. Washington Luiz da Silva Santana, considerar revéis o Sr. Rosivaldo Ferreira da Silva e a empresa Conlaje Construtora Ltda., julgar suas contas irregulares, condenar-lhes, solidariamente, ao pagamento do débito e aplicar-lhes, individualmente, multa prevista no art. 57 da Lei 8.443/1992.
O Ministério Público de Contas, representado pelo subprocurador-geral Paulo Soares Bugarin, concordou com as propostas de mérito da Secex-TCE[footnoteRef:12]. [12:  Peça 77.] 
Como visto, o dano ao erário restou configurado pela transferência de recursos federais sem regular aplicação no seu destino. Ocorreram pagamentos à empresa contratada para executar o objeto do convênio (R$ 804.951,98) , contudo sem a correspondente execução da escola do Proinfância, cujas obras/serviços, que atingiram 40,03%, segundo o concedente, e 29,74%, de acordo com as informações do gestor sucessor, eram sem serventia e não podiam ser continuadas.
Desse contexto, ressalto que "considera-se como prejuízo em valores integrais a aplicação dos recursos do convênio em objeto que se revela inservível ou sem funcionalidade após a sua execução, completa ou parcial" (Acórdão 2812/2017-TCU-Primeira Câmara) .
As irregularidades estão devidamente demonstradas e imputadas aos responsáveis, que, devidamente citados, não apresentaram suas alegações de defesa, sendo que não há nos autos qualquer elemento que possibilite a elisão do dano constatado.
A jurisprudência desta Corte é firme no tocante à responsabilidade pessoal daquele que administra recursos federais, pela comprovação da boa e regular aplicação desses valores na consecução de objetivos ajustados, nos termos dos arts. 70, parágrafo único, e 37, caput, da Constituição Federal e do art. 93 do Decreto-Lei 200/1967.
No caso em exame, não restou configurada a prescrição decenal da pretensão punitiva do TCU, conforme o Acórdão 1441/2016-TCU-Plenário, que uniformizou a jurisprudência acerca dessa questão. A irregularidade sancionada ocorreu em 11/7/2012 (data do último pagamento impugnado -doravante considerada para fins de atualização monetária e acréscimo dos juros no débito) , e o ato que ordenou a citação dos responsáveis em 22/3/2018.
Inexistindo, nos autos, elementos que comprovem a correta aplicação dos recursos federais repassados, impõe-se o julgamento pela irregularidade das contas especiais do Sr. Rosivaldo Ferreira da Silva, condenando-o, solidariamente, com a empresa Conlaje Construtora Ltda. ao pagamento do débito, bem como a aplicação individual, aos responsáveis, da multa prevista no art. 57 da Lei 8.443/1992, consoante proposto pela unidade instrutiva e pelo MP/TCU.
No tocante ao Sr. Washington Luiz da Silva Santana, cabe excluir sua responsabilidade do processo, visto que adotou medidas para o resguardo do patrimônio público e apresentou justificativas ao FNDE.
Nessa oportunidade, ressalto que o prefeito sucessor, Sr. Washington Luiz da Silva Santana, para excluir sua responsabilidade, adotou exatamente as providências estabelecidas no art. 26-A, §§ 6º a 8º da Lei 10.522/2002, quais sejam: comunicação e justificativas ao concedente dos recursos da impossibilidade de apresentar a prestação de contas de seu antecessor e a adoção de medidas de resguardo ao patrimônio público, inclusive solicitação de instauração de TCE contra o gestor responsável pelas irregularidades constatadas.
	Ante o exposto, manifesto-me pela aprovação do acórdão que ora submeto à apreciação deste Colegiado.
TCU, Sala das Sessões Ministro Luciano Brandão Alves de Souza, em 15 de setembro de 2020.
Weder de Oliveira 
Relator